ACORDAO-COMPLETO-2541089

ACÓRDÃO 1512/2022 ATA 25/2022 - PLENÁRIO

VISTOS, relatados e discutidos estes autos de Representação formulada pela Sra. Elisangela Damini Caumo, noticiando pretensas irregularidades havidas no Pregão Eletrônico para Registro de Preços 15/2021, promovido pela Universidade Tecnológica Federal do Paraná - UTFPR, com vistas à aquisição de equipamentos de Tecnologia da Informação para atendimento às demandas da entidade, com valor estimado de R$ 25.534.525,21.
ACORDAM os Ministros do Tribunal de Contas da União, reunidos em Sessão Plenária, ante as razões expostas pelo Relator, em: 
9.1. conhecer da presente Representação, com fundamento no art. 113, § 1º, da Lei 8.666/1993, c/c o art. 237, inciso VII, do Regimento Interno/TCU, para, no mérito, considerá-la procedente;
9.2. revogar a medida cautelar adotada nestes autos;
9.3. com fundamento no art. 250, inciso II, do RI/TCU, c/c o art. 4º, inciso I, da Resolução/TCU 315/2020, determinar à Universidade Técnica Federal do Paraná que, no prazo de 15 (quinze) dias a contar da notificação deste acórdão, adote as providências cabíveis para abster-se de permitir quaisquer adesões à Ata de Registro de Preços originada do Pregão Eletrônico para Registro de Preços 15/2021, quanto aos itens 1, 2, 3, 4, 5, 8 e 9;
9.4. com fundamento no art. 9º, inciso I, da Resolução/TCU 315/2020, dar ciência à Universidade Tecnológica Federal do Paraná, sobre as seguintes impropriedades, identificadas no edital regulador do Pregão Eletrônico para Registro de Preços 15/2021, a fim de que sejam adotadas medidas internas com vistas à prevenção de outras ocorrências semelhantes:
9.4.1. utilização das seguintes especificações dos equipamentos, quanto à identidade e às declarações do fabricante, no termo de referência do edital, com potencial de restringir a atratividade e a competitividade do certame, em desconformidade com o princípio constitucional da isonomia, com o disposto no art. 3º, § 1º, inciso I, da Lei 8.666/1993 e no art. 3º, inciso II, da Lei 10.520/2002, bem como com o entendimento manifestado nos Acórdão 1881/2015-TCU-Plenário (rel. Ministra Ana Arraes) , 892/2021 - Plenário (rel. Ministro Benjamin Zymler) e 1.350/2015 - Plenário (rel. Ministro Vital do Rêgo) :
9.4.1.1. BIOS: deve ser desenvolvida flash rom pelo mesmo fabricante do equipamento, ou ter seus direitos autorais na posse do fabricante, tal comprovação deverá ser realizada, no ato da assinatura da ATA, mediante atestado ou declaração do fabricante e deve ser específica para o modelo de equipamento sendo ofertado (itens 1, 2, 3 e 4) ;
9.4.1.2. placa-mãe do mesmo fabricante do equipamento, desenvolvida e fabricada especificamente para o modelo do equipamento ofertado, não sendo aceitas personalizações [não sendo de livre comercialização no mercado] (itens 1, 2, 3, 4, 8 e 9) ;
9.4.1.3. monitor com as seguintes características mínimas: deve ser do mesmo fabricante do computador ofertado (itens 1 e 3) ;
9.4.1.4. padrões: o conjunto formado por gabinete, teclado, mouse e monitor deverá ser do mesmo fabricante do equipamento. A homogeneidade dos produtos e acessórios deverá fazer parte do projeto original do fabricante (itens 1, 2, 3, 4 e 5) ; e
9.4.1.5. no ato da Assinatura da Ata, deverá ser comprovado por meio de declaração do fabricante que todos os componentes do equipamento são originais de fábrica. Esta exigência visa à procedência e garantia total do equipamento pelo fabricante. Declaração comprometendo-se a prestar a garantia solicitada neste edital. Esta declaração deverá ser específica para este processo licitatório (itens 1 a 5, 8 e 9) ;
9.5. dar ciência desta decisão à representante, à Universidade Técnica Federal do Paraná e às sociedades empresariais Global Distribuição de Bens de Consumo Ltda., Dell Computadores do Brasil Ltda. e Torino Informática Ltda.; e
9.6. arquivar este feito, com fulcro no art. 169, inciso V, do RI/TCU.

Representação noticiando possíveis irregularidades em pregão eletrônico para registro de preços, cujo objeto consiste na aquisição de equipamentos de Tecnologia da Informação para atendimento às demandas da entidade.

Universidade Tecnológica Federal do Paraná - UTFPR.

3. Representante: Elisangela Damini Caumo (OAB/RS 119.684).

13.1. Ministros presentes: Ana Arraes (Presidente), Walton Alencar Rodrigues, Benjamin Zymler, Vital do Rêgo e Antonio Anastasia.
13.2. Ministros-Substitutos convocados: Augusto Sherman Cavalcanti e Marcos Bemquerer Costa (Relator).
13.3. Ministros-Substitutos presentes: André Luís de Carvalho e Weder de Oliveira.

MARCOS BEMQUERER

Cuidam os autos do expediente remetido a este Tribunal pela Sra. Elisangela Damini Caumo, noticiando pretensas irregularidades havidas no Pregão Eletrônico para Registro de Preços 15/2021, promovido pela Universidade Tecnológica Federal do Paraná - UTFPR (peça 1) .
2.	O objeto do aludido certame consiste na aquisição de equipamentos de Tecnologia da Informação para atendimento às demandas da entidade, com valor estimado de R$ 25.534.525,21.
3.	A Selog, após empreender o exame preliminar das informações constantes da documentação acostada (Peça 13, p. 11) , identificou a utilização das seguintes especificações dos equipamentos, quanto à identidade e às declarações do fabricante, no termo de referência do edital, com potencial de restringir a atratividade e a competitividade do certame, em desconformidade com o princípio constitucional da isonomia, com o disposto nos arts. 3º, § 1º, inciso I, da Lei 8.666/1993 e 3º, inciso II, da Lei 10.520/2002 e com o entendimento manifestado no Acórdão 1881/2015-TCU-Plenário, no Acórdão 892/2021-TCU-Plenário e no Acórdão 1350/2015-TCU-Plenário:
	3.1. BIOS: deve ser desenvolvida flash rom pelo mesmo fabricante do equipamento, ou ter seus direitos autorais na posse do fabricante, tal comprovação deverá ser realizada, no ato da assinatura da ATA, mediante atestado ou declaração do fabricante e deve ser específica para o modelo de equipamento sendo ofertado (itens 1, 2, 3 e 4) ;
	3.2. placa-mãe do mesmo fabricante do equipamento, desenvolvida e fabricada especificamente para o modelo do equipamento ofertado, não sendo aceitas personalizações [não sendo de livre comercialização no mercado] (itens 1, 2, 3, 4, 8 e 9) ;
	3.3. monitor com as seguintes características mínimas: deve ser do mesmo fabricante do computador ofertado (itens 1 e 3) ;
	3.4. padrões: o conjunto formado por gabinete, teclado, mouse e monitor deverá ser do mesmo fabricante do equipamento. A homogeneidade dos produtos e acessórios deverá fazer parte do projeto original do fabricante (itens 1, 2, 3, 4 e 5) ; e
	3.5. garantia de 5 anos com atendimento no local (on site) em até cinco dias úteis após a identificação do problema, em regime 9x5 (nove horas por dia e cinco dias por semana) para reposição de peças, mão de obra e atendimento on-site; não serão aceitas adaptações no equipamento (adição de componentes pelo licitante) . No ato da assinatura da ata, deverá ser comprovado por meio de declaração do fabricante que todos os componentes do equipamento são originais de fábrica. Esta exigência visa à procedência e garantia total do equipamento pelo fabricante. Declaração comprometendo-se a prestar a garantia solicitada neste edital. Esta declaração deverá ser específica para este processo licitatório (itens 1 a 5, 8 e 9) .
4.	Segundo o exame levado a efeito pela unidade especializada, deveriam ser justificadas, em sede de oitiva prévia, as seguintes exigências, com relação aos requisitos editalícios acima enumerados:
	4.1. de que a declaração referente ao item 3.1 seja específica para o modelo de equipamento ofertado;
	4.2. de que os itens 3.2, 3.3 e 3.4 sejam do mesmo fabricante do computador ofertado;
	4.3. de que a declaração atinente ao item 3.5 seja específica para o certame sub examine.
5.	Naquela oportunidade, o procedimento licitatório em tela se encontrava na fase de apreciação de recursos, ainda sem assinatura, portanto, da Ata de Registro de Preços dele decorrente (Peça 13, p. 3) .
6.	Por meio do Despacho inserto à peça 15, foi autorizada, com fulcro nos arts. 157 e 276, §§ 2º e 4º, do Regimento Interno/TCU, a promoção da oitiva prévia da UTFPR acerca dos pontos acima mencionados, bem como a oitiva das licitantes eventualmente declaradas vencedoras da disputa, sem prejuízo de determinar a realização de diligência junto à entidade em referência, com vistas à obtenção de informações atualizadas sobre a licitação em tela.
7.	Realizadas as comunicações processuais pertinentes, a Selog examinou os novos elementos trazidos aos autos e produziu a instrução acostada à peça 32, mediante a qual, além de identificar a presença de cláusulas editalícias que restringiriam indevidamente o caráter competitivo da disputa, propôs a adoção de providência acautelatória no sentido de vedar a adesão de outros órgãos e entidades à Ata de Registro de Preços decorrente do certame em tela.
8.	Acolhendo a análise empreendida pela unidade técnica, consignei que a suspensão cautelar da assinatura ou execução dos contratos firmados pela UTFPR com esteio na ARP em foco dificultaria sobremaneira o regular exercício das relevantes atividades da entidade, trazendo severos prejuízos aos seus mais de 34 mil alunos.
9.	Ainda a esse respeito, aduzi que, não obstante a fixação de exigências aparentemente restritivas ao caráter competitivo do certame, pelo menos seis empresas apresentaram propostas para cada um dos itens impugnados, o que indica, no caso concreto, razoável disputa. Além disso, todos os preços homologados foram inferiores àqueles constantes do orçamento balizador da licitação, constatação que reduz o risco de dano ao erário, sem prejuízo da apuração da responsabilidade por qualquer sobrepreço eventualmente identificado no prosseguimento da instrução do feito. 
10.	Nesse cenário, reputei configurado o periculum in mora reverso, motivo pelo qual, acompanhando a análise constante da instrução precedente, deixei de suspender a assinatura ou a execução do referido contrato, sem prejuízo da continuidade da apuração dos indícios de irregularidade identificados no bojo deste processo.
11.	Todavia, considerando os indícios de irregularidade apurados, bem como a possibilidade ainda não definitivamente afastada de sobrepreço decorrente da restrição à competitividade verificada no procedimento licitatório em epígrafe, entendi apropriada, naquele momento, a adoção de providência acautelatória no sentido de vedar a adesão de outros órgãos e entidades à ARP em tela.
12.	Assim, considerando as ocorrências discutidas nos presentes autos, deferi, por meio do Despacho a que se refere a peça 35, a medida cautelar proposta pelo órgão instrutivo, determinando à UTFPR, com fulcro no art. 276 do Regimento Interno/TCU, que se abstivesse de permitir quaisquer adesões à Ata de Registro de Preços originada do Pregão Eletrônico para Registro de Preços 15/2021, quanto aos itens 1, 2, 3, 4, 5, 8 e 9, até que este Tribunal se manifestasse conclusivamente a respeito das questões tratadas neste feito.
13.	Determinei que a Selog, ademais, promovesse, com fundamento nos arts. 276, § 3º, e 250, inciso V, do RI/TCU, a oitiva da UTFPR, a fim de que a aludida entidade se manifestasse, no prazo de 15 (quinze) dias, sobre as ocorrências verificadas, daquela vez quanto ao mérito.
14.	Ordenei, ademais, que a secretaria especializada também promovesse, com fulcro no art. 250, inciso V, do RI/TCU, a oitiva das licitantes declaradas vencedoras dos itens 1, 2, 3, 4, 5, 8 e 9, para que se manifestassem acerca das questões tratadas nestes autos, se assim o desejassem.
15.	Por fim, após a juntada da documentação a ser encaminhada em resposta às medidas processuais acima enumeradas, determinei o envio dos autos à Sefti, a fim de que a mencionada unidade técnica especializada se pronunciasse acerca da regularidade da exigência a que alude o subitem 3.1 supra, sem prejuízo de outras considerações que entendesse pertinentes sobre as demais ocorrências de que cuida o presente feito.   
16.	O Plenário desta Corte, por meio do Acórdão 74/2022, referendou a medida cautelar em epígrafe, bem como as demais medidas acessórias adotadas por este Relator (peças 43/45) .
17.	Depois de realizar as comunicações processuais de praxe, a Selog encaminhou os autos à Sefti, que se pronunciou, por meio da instrução acostada à peça 62, sobre as questões de sua alçada.
18.	A unidade especializada em Tecnologia da Informação concluiu, em apertada síntese, que, nos termos da jurisprudência deste Tribunal, é "irregular a exigência de que a BIOS deve ser desenvolvida pelo mesmo fabricante do equipamento, ou ter seus direitos autorais na posse do fabricante, e deve ser específica para o modelo de equipamento sendo ofertado, uma vez que tal exigência tem o condão de restringir a competição no certame, afrontando o disposto no art. 3º, § 1º, inciso I, da Lei 8.666/1993 e no art. 3º, inciso II, da Lei 10.520/2002" (peça 62, p. 6) .
19.	Posteriormente, a Selog, em sua mais recente atuação, analisou a integralidade da documentação acostada e produziu nova instrução, da qual extraio os seguintes fragmentos (peça 66, p. 4/7) :
"13. Em resposta à oitiva, a UTFPR afirmou (peça 46, p. 1-3) :
13.1. que não houve restrição de atratividade e competitividade e nem, tampouco, dano ao erário no certame, em razão da quantidade de empresas participantes e ofertantes de lances e da redução média, em relação aos preços estimados pela administração, de 12,04% dos valores homologados no pregão, de tal modo que não havia razão para se falar em sobrepreço;
13.2. que as exigências relativas à Bios, conquanto tenham sido submetidas para apreciação da unidade especializada do Tribunal, não eram de fato restritivas, conforme apontado na última instrução processual (peça 32) . Além do mais, que o edital do PE/SRP 15/2021 tomou como referência de boas práticas o PE 57/2020, do próprio TCU;
13.3. acerca dos periféricos, que respeitava o entendimento desta Corte quanto à manutenção da competitividade do certame, porém que as especificações do edital visavam assegurar a homogeneidade e a obtenção de padrões mínimos de qualidade, a fim de minimizar problemas de compatibilidade de hardware e de baixo desempenho; garantir a procedência dos componentes e dos softwares instalados; e resguardar o suporte e a qualidade mínima esperada dos equipamentos. Acerca das exigências questionadas, que a Universidade igualmente se espelhara no PE 57/2020 do TCU; e
13.4. no tocante às exigências de garantia, que elas eram necessárias para garantir a proteção do investimento e a preservação do interesse público, conferindo à Universidade salvaguarda de garantia específica para os produtos oferecidos no certame, com a substituição de equipamentos e peças defeituosas, em razão de que os produtos de TI recebem constantes atualizações.
14. Em resposta à solicitação de informações no contexto da construção participativa das deliberações do Tribunal, a UTFPR informou (peça 46, p. 3-4) :
14.1. que, em razão de não ter sido constatado dano ao erário, de ter havido razoável competição e de que os preços obtidos foram inferiores aos preços estimados da licitação, os quais foram baseados em amplas pesquisas ao painel de preços e ao mercado, não havia efeitos negativos a serem removidos;
14.2. que, em relação às possíveis irregularidades suscitadas, as recomendações apresentadas pelo Tribunal seriam observadas em futuras aquisições;
14.3. que, como forma de mitigar e prevenir riscos futuros, a Universidade iria reavaliar os procedimentos de aquisição e, eventualmente, licitar apenas as quantidades indispensáveis para o atendimento das demandas urgentes e inadiáveis; e
14.4. que a Universidade iria se abster de autorizar adesões às atas de registro de preços oriundas do PE/SRP 15/2021.
15. Nesse ponto, considerando que a Universidade não trouxe novas informações sobre os indícios de irregularidades apontados pelo Tribunal em sede de oitiva prévia, senão em resposta à solicitação de construção participativa de deliberação, e considerando ainda que os outros aspectos questionados na oitiva já foram refutados na instrução da peça 32, p. 6-8, adota-se como exame técnico o parecer lavrado pela Sefti acerca das exigências do edital em relação à Bios, o qual contemplou, inclusive, as alegações da sociedade empresária Global, signatária do item 5 do pregão, com grifos do autor desta instrução nos tópicos alusivos às conclusões da Secretaria especializada (peça 62, p. 4-6) :
'10. Apresentam-se a seguir as considerações trazidas aos autos nas respostas às oitivas acima em relação especificamente à suposta irregularidade de que trata o parágrafo 5, supra [BIOS]:
10.1. UTPFR (peça 46, p. 2 e peça 47, p. 2) 
- a.1 - BIOS: em consonância com a análise realizada pelo TCU (itens 14 e 15 do referido despacho) entendemos que a exigência de declaração de fabricante não é indevidamente restritiva e que a análise será encaminhada para a SEFTI, por ser uma questão técnica. Como já argumentado em oitiva anterior, a BIOS é uma espécie de programa crítico de inicialização do computador, sendo, neste sentido, produzido e/ou personalizado com as características de cada modelo. Portanto, esta instituição reforça a necessidade de que o fabricante tenha os direitos e condições para realizar as alterações/personalizações na BIOS, a fim de adequá-la ao equipamento ofertado, bem como corrigir quaisquer falhas detectadas ou mesmo desenvolver melhorias ao longo do contrato. Frisamos que apenas o fabricante poderia comprovar tal condição. Ressaltamos ainda que esta universidade tomou como referência de boas práticas o Pregão nº 57/2020 do próprio TCU, no qual o item 3.2 do Anexo I do Termo de Referência, p. 19, relacionado às especificações comuns aos itens 1 a 7 (desktops, workstations e notebooks) , especifica o seguinte quanto à BIOS dos equipamentos:
'Deve ser desenvolvida pelo mesmo fabricante do equipamento, ou ter seus direitos autorais na posse do fabricante da BIOS, e deve ser específica para o modelo de equipamento sendo ofertado.'
Ressalta-se a semelhança da especificação, pois como citado anteriormente, a UTFPR inspirou-se nesse pregão para afastar possíveis irregularidades. Em tal texto foi adicionado apenas o esclarecimento de que tal comprovação deverá ser realizada apenas no ato de assinatura da ATA, conforme análise no item 7.15 do despacho, onde lê-se que:
'Com efeito, a exigência de que, no ato da assinatura da ata de registro de preços, deva ser apresentado declaração específica do fabricante quanto aos direitos autorais do modelo do equipamento sendo ofertado não é, em princípio, indevidamente restritiva. Frise-se que não se trata de requisito de habilitação, a ser exigido de todos os licitantes, mas somente do vencedor do certame.'
10.2. Global Distribuição de Bens de Consumo Ltda. (peça 49, p. 1-2) 
A Global não encontrou dificuldades para atendimento aos requisitos técnicos solicitados em edital, uma vez que, grande parte dos requisitos ali solicitados são comuns e são atendidos por praticamente todos os fabricantes com os quais trabalhamos em nosso portfólio. Para este processo licitatório, ora investigado, a GLOBAL optou por participar com os produtos da marca HP Inc, sendo possível constatar que outras empresas também participaram do certame oferecendo esta mesma marca em outros lotes, concorrendo diretamente com a GLOBAL, de modo que não existiram impedimentos para as licitantes participarem, em igualdade de condições, do certame em comento.
Alguns dos requisitos solicitados, no termo de referência do edital 15/2021 da UTFPR são, inclusive, semelhantes aos solicitados em outros certames licitatórios e podem ser encontrados em processos lançados inclusive pelo próprio TCU, como vemos no Pregão Eletrônico 57/2020, lançado em 10/11/2020 no portal Comprasnet. Neste processo, alguns lotes trazem requisitos semelhantes aos encontrados no processo da UTFPR, como podemos ver abaixo:
'3. Especificações Técnicas
Especificações em comum dos itens 1 a 7 (Desktops, Workstations e Notebooks) 
Subitem 3.2 BIOS: Deve ser desenvolvida pelo mesmo fabricante do equipamento, ou ter seus direitos autorais na posse do fabricante. Tal comprovação será¿ realizada mediante atestado ou declaração fornecido pelo fabricante da BIOS, e deve ser específica para o modelo de equipamento sendo ofertado.'
 (...) 
Como podemos ver acima, temos o entendimento de que requisitos de padronização são comumente utilizados no mercado de TI, pois facilitam o suporte, agilizando os tempos de solução de problemas e garantem total compatibilidade da solução ofertada, gerando ainda maior produtividade devido a menos paradas causadas por adaptações e/ou incompatibilidades entre marcas padrões e tecnologias.
Após fase de lances a qual foi exaustivamente concorrida entre os participantes, a GLOBAL restou classificada para o Lote 05, que por sua vez fora adjudicado e homologado.
11. De início, tem-se que o fato trazido aos autos tanto pela UTFPR quanto pela fornecedora Global de que os requisitos referentes aos itens 1, 2, 3 e 4 do PE/SRP 15/2021 relativos à BIOS são idênticos aos constantes no PE 57/2020 realizado pelo TCU não se prestam a trazer a regularidade dos respectivos dispositivos. Isso porque os atos administrativos promovidos pela área administrativa do TCU não têm o poder de formar jurisprudência em relação ao tema, sendo sujeitos aos controles interno e externo como qualquer outro órgão da Administração Pública Federal.
12. Conforme a Selog trouxe aos autos já na instrução inicial, é cristalina a jurisprudência desta Corte de Contas no sentido de que o requisito de que a BIOS seja exclusiva para o modelo ofertado corresponde a condição já tida como restritiva pelo Tribunal em mais de uma oportunidade (Acórdão 2922/2017-TCU-Segunda Câmara, Rel. Marcos Bemquerer; Acórdão 1881/2015-TCU-Plenário, Rel. Ana Arraes; Acórdão 1990/2014-TCU-Plenário, Rel. Marcos Bemquerer  e 213/2013 - TCU - Plenário, Rel. José Jorge) . Dessa forma, entende-se que tal requisito técnico presente no Termo de Referência do PE/SRP 15/2021 restringiu o certame.
13. Ademais, não foi justificada nas respostas à oitiva prestadas pela UTFPR, conforme item 6, supra, a necessidade incluída no Termo de Referência de que a BIOS deve ser desenvolvida em flash rom pelo mesmo fabricante do equipamento, ou ter seus direitos autorais na posse do fabricante. Isso porque o fato de o fabricante ter os direitos autorais sobre o software da BIOS não garante que o mesmo tenha condições de realizar as alterações/personalizações, a fim de adequá-la ao equipamento ofertado, bem como corrigir quaisquer falhas detectadas ou mesmo desenvolver melhorias ao longo do contrato.
14. Conforme já detalhado no Relatório que subsidiou o Voto do Acórdão 855/2013-TCU-Plenário, é prática comum nesse mercado que muitos fabricantes de placas-mãe fornecem detalhes de sua arquitetura para que fabricantes de BIOS independentes desenvolvam este componente para controlar as placas-mãe daqueles que, por sua vez, as revendem, no chamado regime OEM, no qual não são estes, os revendedores, os verdadeiros fabricantes da BIOS, mas o fazem por licenciamento daqueles.
15. Ademais, com as devidas vênias, entende-se que o fato de a comprovação do atendimento aos requisitos referentes à BIOS dever ser realizada, no ato da assinatura da ata de registro de preços, e não na habilitação, não tem o condão de trazer regularidade ao certame, uma vez que tal quesito pode ter limitado a participação de empresas que atuam no mercado em regime de OEM.
16. Frente ao exposto, e em atendimento ao disposto no parágrafo 21 do Despacho do Relator à peça 35, propõe-se o retorno dos autos à Selog, informando àquela unidade especializada que, conforme jurisprudência desta Corte de Contas, entende-se irregular a exigência de que a BIOS deve ser desenvolvida pelo mesmo fabricante do equipamento, ou ter seus direitos autorais na posse do fabricante, e deve ser específica para o modelo de equipamento sendo ofertado, uma vez que tal exigência tem o condão de restringir a competição no certame, afrontando o disposto no art. 3º, § 1º, inciso I, da Lei 8.666/1993 e no art. 3º, inciso II, da Lei 10.520/2002, bem como o entendimento jurisprudencial manifestado nos seguintes acórdãos desta Corte de Contas: Acórdão 2922/2017-TCU-Segunda Câmara, Rel. Marcos Bemquerer; Acórdão 1881/2015-TCU-Plenário, Rel. Ana Arraes; Acórdão 1990/2014-TCU-Plenário, Rel. Marcos Bemquerer  e 213/2013-TCU-Plenário, Rel. José Jorge.
Proposta de encaminhamento
17. Ante todo o exposto, e em atendimento ao disposto no parágrafo 21 do Despacho do Relator à peça 35, submetem-se os autos à consideração superior, propondo o retorno dos autos à Selog, informando àquela unidade especializada a conclusão esposada no parágrafo 16 retro.'
16. Diante do parecer da Sefti, no sentido de ser irregular a exigência de que a BIOS deve ser desenvolvida pelo mesmo fabricante do equipamento, ou ter seus direitos autorais na posse do fabricante, e que deve ser específica para o modelo de equipamento ofertado, porquanto detém o condão de restringir a competitividade do certame, e tendo em consideração que as justificativas apresentadas pela UTFPR não foram, portanto, capazes de afastar as impropriedades aventadas, resta considerar procedentes as alegações da representante, em adição às conclusões da instrução da peça 32, p. 6-8, também quanto a este ponto da representação.
17. Sendo assim, considerando a essencialidade dos equipamentos para o funcionamento da Universidade e a possível perda dos recursos orçamentários caso o Tribunal viesse a determinar a suspensão ou o retorno de fase do pregão, conforme declaração do Reitor da UTFPR na peça 22, p. 2-6, apesar dos critérios potencialmente restritivos, porém em razão de ter havido razoável competição no certame, com redução dos preços estimados pela administração, o que mitiga o risco de dano ao erário, deve-se admitir a manutenção das atas de registro de preços decorrentes do pregão, sem prejuízo de se expedir ciência à Unidade Jurisdicionada acerca das impropriedades constatadas no edital.
18. A manutenção das atas, entretanto, deve-se restringir à execução dos contratos pela própria UTFPR, porquanto as condicionantes "objeto essencial" e "risco de perda de recursos" não se aplicam a eventuais adesões ao registro de preços, motivo pelo qual será proposta determinação à Universidade para que se abstenha de autorizar, em continuidade à decisão cautelar, qualquer adesão às ARP decorrentes do PE/SRP 15/2021, ora em questão.
19. Diante do exposto, os elementos constantes dos autos permitem, desde já, a avaliação quanto ao mérito da presente representação como procedente.
20. Será proposta, portanto, a revogação da medida cautelar adotada, com a realização de determinação e ciência, na forma descrita nesta instrução."
20.	Nesse contexto, a unidade técnica oferece a seguinte proposta de encaminhamento (Peça 66, p. 8/9) :
	20.1. conhecer a presente Representação, para, no mérito, considerá-la procedente;
	20.2. revogar a medida cautelar adotada no bojo deste feito;
	20.3. determinar à Universidade Tecnológica Federal do Paraná que se abstenha de permitir quaisquer adesões às Atas de Registro de Preços originadas do Pregão Eletrônico para Registro de Preços 15/2021, quanto aos seus itens 1, 2, 3, 4, 5, 8 e 9;
	20.4. dar ciência à Universidade Tecnológica Federal do Paraná sobre as seguintes impropriedades/falhas, identificadas no Pregão Eletrônico para Registro de Preços 15/2021, a fim de que sejam adotadas medidas internas com vistas à prevenção de outras ocorrências semelhantes:
	a) utilização das seguintes especificações dos equipamentos, quanto à identidade e às declarações do fabricante, no termo de referência do edital, com potencial de restringir a atratividade e a competitividade do certame, em desconformidade com o princípio constitucional da isonomia, com o disposto no art. 3º, § 1º, inciso I, da Lei 8.666/1993 e no art. 3º, inciso II, da Lei 10.520/2002, bem como com o entendimento manifestado nos Acórdão 1881/2015-TCU-Plenário (rel. Ministra Ana Arraes) , 892/2021 - Plenário (rel. Ministro Benjamin Zymler) e 1.350/2015 - Plenário (rel. Ministro Vital do Rêgo) :
	a.2) BIOS: deve ser desenvolvida flash rom pelo mesmo fabricante do equipamento, ou ter seus direitos autorais na posse do fabricante, tal comprovação deverá ser realizada, no ato da assinatura da ATA, mediante atestado ou declaração do fabricante e deve ser específica para o modelo de equipamento sendo ofertado (itens 1, 2, 3 e 4) ;
	a.2) placa-mãe do mesmo fabricante do equipamento, desenvolvida e fabricada especificamente para o modelo do equipamento ofertado, não sendo aceitas personalizações [não sendo de livre comercialização no mercado] (itens 1, 2, 3, 4, 8 e 9) ;
	a.3) monitor com as seguintes características mínimas: deve ser do mesmo fabricante do computador ofertado (itens 1 e 3) ;
	a.4) padrões: o conjunto formado por gabinete, teclado, mouse e monitor deverá ser do mesmo fabricante do equipamento. A homogeneidade dos produtos e acessórios deverá fazer parte do projeto original do fabricante (itens 1, 2, 3, 4 e 5) ; e
	a.5) [...] no ato da Assinatura da Ata, deverá ser comprovado por meio de declaração do fabricante que todos os componentes do equipamento são originais de fábrica. Esta exigência visa à procedência e garantia total do equipamento pelo fabricante. Declaração comprometendo-se a prestar a garantia solicitada neste edital. Esta declaração deverá ser específica para este processo licitatório (itens 1 a 5, 8 e 9) ;
	20.5. arquivar o processo.
	É o Relatório.

Vinícius da Silva (839.250.900-53), representando Global Distribuição de Bens de Consumo Ltda. (89.237.911/0001-40).

Não atuou.

REPRESENTAÇÃO. PREGÃO ELETRÔNICO PARA REGISTRO DE PREÇOS. AQUISIÇÃO DE EQUIPAMENTOS DE TECNOLOGIA DA INFORMAÇÃO. INDÍCIOS DE EXIGÊNCIAS RESTRITIVAS À COMPETITIVIDADE. OITIVA PRÉVIA. ADOÇÃO DE MEDIDA CAUTELAR. OITIVA. CONHECIMENTO E PROCEDÊNCIA. REVOGAÇÃO DA CAUTELAR. DETERMINAÇÃO. CIÊNCIA.

REPRESENTAÇÃO (REPR)

Secretaria de Fiscalização de Tecnologia da Informação - Sefti e Secretaria de Controle Externo de Aquisições Logísticas - Selog.

Trata-se de Representação formulada pela Sra. Elisangela Damini Caumo, noticiando pretensas irregularidades havidas no Pregão Eletrônico para Registro de Preços 15/2021, promovido pela Universidade Tecnológica Federal do Paraná - UTFPR.
2.	O objeto do aludido certame consiste na aquisição de equipamentos de Tecnologia da Informação para atendimento às demandas da entidade, com valor estimado de R$ 25.534.525,21.
3.	Como visto no Relatório precedente, a Selog, após empreender o exame preliminar das informações constantes da documentação acostada, identificou a utilização das seguintes especificações dos equipamentos, quanto à identidade e às declarações do fabricante, no termo de referência do edital, com potencial de restringir a atratividade e a competitividade do certame, em desconformidade com o princípio constitucional da isonomia, com o disposto nos arts. 3º, § 1º, inciso I, da Lei 8.666/1993 e 3º, inciso II, da Lei 10.520/2002 e com o entendimento manifestado no Acórdão 1881/2015-TCU-Plenário, no Acórdão 892/2021-TCU-Plenário e no Acórdão 1350/2015-TCU-Plenário:
	3.1. BIOS: deve ser desenvolvida flash rom pelo mesmo fabricante do equipamento, ou ter seus direitos autorais na posse do fabricante, tal comprovação deverá ser realizada, no ato da assinatura da ATA, mediante atestado ou declaração do fabricante e deve ser específica para o modelo de equipamento sendo ofertado (itens 1, 2, 3 e 4) ;
	3.2. placa-mãe do mesmo fabricante do equipamento, desenvolvida e fabricada especificamente para o modelo do equipamento ofertado, não sendo aceitas personalizações [não sendo de livre comercialização no mercado] (itens 1, 2, 3, 4, 8 e 9) ;
	3.3. monitor com as seguintes características mínimas: deve ser do mesmo fabricante do computador ofertado (itens 1 e 3) ;
	3.4. padrões: o conjunto formado por gabinete, teclado, mouse e monitor deverá ser do mesmo fabricante do equipamento. A homogeneidade dos produtos e acessórios deverá fazer parte do projeto original do fabricante (itens 1, 2, 3, 4 e 5) ; e
	3.5. garantia de 5 anos com atendimento no local (on site) em até cinco dias úteis após a identificação do problema, em regime 9x5 (nove horas por dia e cinco dias por semana) para reposição de peças, mão de obra e atendimento on-site; não serão aceitas adaptações no equipamento (adição de componentes pelo licitante) . No ato da assinatura da ata, deverá ser comprovado por meio de declaração do fabricante que todos os componentes do equipamento são originais de fábrica. Esta exigência visa à procedência e garantia total do equipamento pelo fabricante. Declaração comprometendo-se a prestar a garantia solicitada neste edital. Esta declaração deverá ser específica para este processo licitatório (itens 1 a 5, 8 e 9) .
4.	Segundo o exame levado a efeito pela unidade especializada, deveriam ser justificadas, em sede de oitiva prévia, as seguintes exigências, com relação aos requisitos editalícios acima enumerados:
	4.1. de que a declaração referente ao item 3.1 seja específica para o modelo de equipamento ofertado;
	4.2. de que os itens 3.2, 3.3 e 3.4 sejam do mesmo fabricante do computador ofertado;
	4.3. de que a declaração atinente ao item 3.5 seja específica para o certame sub examine.
5.	Naquela oportunidade, o procedimento licitatório em tela se encontrava na fase de apreciação de recursos, ainda sem assinatura, portanto, da Ata de Registro de Preços dele decorrente.
6.	Por meio do Despacho inserto à peça 15, foi autorizada, com fulcro nos arts. 157 e 276, §§ 2º e 4º, do Regimento Interno/TCU, a promoção da oitiva prévia da UTFPR acerca dos pontos acima mencionados, bem como a oitiva das licitantes eventualmente declaradas vencedoras da disputa, sem prejuízo de determinar a realização de diligência junto à entidade em referência, com vistas à obtenção de informações atualizadas sobre a licitação em tela.
7.	Realizadas as comunicações processuais pertinentes, a Selog examinou os novos elementos trazidos aos autos e produziu a instrução acostada à peça 32, mediante a qual, além de identificar a presença de cláusulas editalícias que restringiriam indevidamente o caráter competitivo da disputa, propôs a adoção de providência acautelatória no sentido de vedar a adesão de outros órgãos e entidades à Ata de Registro de Preços decorrente do certame em tela.
8.	Acolhendo a análise empreendida pela unidade técnica, consignei que a suspensão cautelar da assinatura ou execução dos contratos firmados pela UTFPR com esteio na ARP em foco dificultaria sobremaneira o regular exercício das relevantes atividades da entidade, trazendo severos prejuízos aos seus mais de 34 mil alunos.
9.	Ainda a esse respeito, aduzi que, não obstante a fixação de exigências aparentemente restritivas ao caráter competitivo do certame, pelo menos seis empresas apresentaram propostas para cada um dos itens impugnados, o que indicava, no caso concreto, razoável disputa. Além disso, todos os preços homologados foram inferiores àqueles constantes do orçamento balizador da licitação, constatação que reduz o risco de dano ao erário, sem prejuízo da apuração da responsabilidade por qualquer sobrepreço eventualmente identificado no prosseguimento da instrução do feito. 
10.	Nesse cenário, reputei configurado o periculum in mora reverso, motivo pelo qual, acompanhando a análise da unidade especializada, deixei de suspender a assinatura ou a execução do referido contrato, sem prejuízo da continuidade da apuração dos indícios de irregularidade identificados no bojo deste processo.
11.	Todavia, ante os indícios de irregularidade apurados, bem como a possibilidade ainda não definitivamente afastada de sobrepreço decorrente da restrição à competitividade verificada no procedimento licitatório em epígrafe, entendi apropriada, naquele momento, a adoção de providência acautelatória no sentido de vedar a adesão de outros órgãos e entidades à ARP em tela.
12.	Assim, considerando as ocorrências discutidas nos presentes autos, deferi, por meio do Despacho a que se refere a peça 35, a medida cautelar proposta pelo órgão instrutivo, determinando à UTFPR, com fulcro no art. 276 do Regimento Interno/TCU, que se abstivesse de permitir quaisquer adesões à Ata de Registro de Preços originada do Pregão Eletrônico para Registro de Preços 15/2021, quanto aos itens 1, 2, 3, 4, 5, 8 e 9, até que este Tribunal se manifestasse conclusivamente a respeito das questões tratadas neste feito.
13.	Por meio do Acórdão 74/2022-TCU-Plenário desta Corte referendou a medida cautelar em epígrafe, bem como as demais medidas acessórias adotadas por este Relator.
14.	Posteriormente, arrimada em parecer técnico emitido pela Sefti, a Selog elaborou a instrução a que se refere a peça 66, mediante a qual sugere conhecer desta Representação, para, no mérito, considerá-la procedente. Propõe, ademais, revogar a medida cautelar adotada no âmbito deste feito e determinar à UTFPR que se abstenha de permitir quaisquer adesões às Atas de Registro de Preços decorrentes do Pregão Eletrônico para Registro de Preços 15/2021, quanto aos seus itens 1, 2, 3, 4, 5, 8 e 9, sem prejuízo de dar ciência à mencionada entidade das impropriedades verificadas.
15.	Acolho a análise sugerida pela Selog, reforçada pela manifestação especializada da Sefti, incorporando seus fundamentos às minhas razões de decidir, sem prejuízo das considerações a seguir.
16.	Deve-se conhecer da documentação encaminhada a esta Corte pela Sra. Elisangela Damini Caumo como Representação, com fundamento no art. 113, § 1º, da Lei 8.666/1993, c/c o art. 237, inciso VII, do Regimento Interno/TCU.
17.	Como salientado pelas unidades técnicas, esta Corte entende como indevido o estabelecimento de exigência editalícia de que a BIOS seja exclusiva para o modelo ofertado, por restringir injustificadamente a disputa. Nessa linha, aponto, a título exemplificativo, os Acórdão 2922/2017-TCU-Segunda Câmara e 1.990/2014 - Plenário, ambos de minha relatoria, bem como os Acórdão 1881/2015-TCU-Plenário (rel. Min. Ana Arraes) e 213/2013 - Plenário (rel. Min. José Jorge) .
18.	Não restou justiçada, ademais, a necessidade de que a BIOS seja desenvolvida em flash rom pelo mesmo fabricante do equipamento, ou ter seus direitos autorais na posse do fabricante.
19.	Como bem salientado pela Sefti, o fato de o fabricante ter os direitos autorais sobre o software da BIOS não garante que ele tenha condições de realizar as alterações/personalizações, a fim de adequá-la ao equipamento ofertado, bem como corrigir quaisquer falhas detectadas ou mesmo desenvolver melhorias ao longo do contrato.
20.	No âmbito do mercado em questão, é corriqueiro que muitos fabricantes de placas-mãe forneçam detalhes de sua arquitetura para que fabricantes de BIOS independentes desenvolvam este componente para controlar as placas-mãe daqueles que, por sua vez, as revendem, no chamado regime OEM (Original Equipment Manufacturer) . 
21.	No caso concreto sob exame, entendo que o fato de a comprovação do atendimento aos requisitos referentes à BIOS dever ser realizada no ato da assinatura da ata de registro de preços, e não na habilitação, não é suficiente para afastar a irregularidade verificada, pois tal quesito pode ter limitado a participação de interessados que atuam no mercado em regime de OEM.
22.	Nesse contexto, os requisitos editalícios fixados para a BIOS mostram-se irregulares, por restringir indevidamente o potencial número de interessados em participar do certame.
23.	Também se mostra irregular a exigência de que a placa-mãe e o conjunto formado por gabinete, teclado, mouse e monitor, sejam produzidos pelo mesmo fabricante do equipamento. 
24.	Consoante consagrado na jurisprudência do TCU, tal padronização, além de não trazer reais benefícios para o equipamento adquirido, restringe indevidamente a competitividade do procedimento licitatório, consoante ilustram os Acórdãos 1.881/2015 (rel. Min. Ana Arraes) , 2.001/2019 (rel. Min. Augusto Sherman Cavalcanti) e 2.403/2012 (rel. Min. José Jorge) , todos do Plenário.
25.	A necessidade de que o licitante apresente, na ocasião da assinatura da Ata de Registro de Preços, declaração do fabricante atestando a originalidade de todos os componentes do equipamento oferecido também constitui uma exigência irregular, por restringir injustificadamente o caráter competitivo da disputa.
26.	Com efeito, ainda que o momento de apresentação da documentação em tela seja somente quando da assinatura da Ata de Registro de Preços, a mencionada cláusula permitiria, em tese, que o fabricante escolhesse ou favorecesse eventuais representantes, em detrimento de outros possíveis fornecedores aptos a fornecer os bens demandados pelo Poder Público.
27.	Diante desse cenário, cumpre considerar a presente Representação procedente, dando ciência à UTFPR das impropriedades verificadas, a fim de que a entidade adote as providências necessárias a evitar sua repetição em procedimentos licitatórios futuramente deflagrados.
28.	Considerando a importância do objeto da licitação em foco para as atividades finalísticas da UTFPR, bem como o fato de não se ter identificado sobrepreço nos valores obtidos ao fim do procedimento, não se faz necessária a anulação do Pregão Eletrônico para Registro de Preços 15/2021.
29.	Todavia, a possível restrição indevida do número de interessados em contratar com o Poder Público recomenda que se vede a possibilidade de novas adesões à Ata de Registro de Preços obtida.
30.	Nessa linha, deve-se revogar a medida cautelar anteriormente adotada nestes autos, substituindo-a por determinação, no sentido de que a UTFPR se abstenha de permitir quaisquer adesões à Ata de Registro de Preços originada do Pregão Eletrônico para Registro de Preços 15/2021, quanto aos itens 1, 2, 3, 4, 5, 8 e 9.
	Ante o exposto, voto por que o Tribunal aprove o Acórdão que ora submeto à apreciação deste Colegiado.
T.C.U., Sala das Sessões, em 29 de junho de 2022.
MARCOS BEMQUERER COSTA
Relator